臺灣高等法院高雄分院刑事判決　　　　　　　　　　九十一年度交上易字第八五號
　　上　訴　人　台灣高雄地方法院檢察署檢察官
　　被　　　告　丙○○
右上訴人因被告過失傷害案件，不服臺灣高雄地方法院九十年度交易字第三一六號中
華民國九十一年一月十日第一審判決（起訴案號：臺灣高雄地方法院檢察署八十九年
度偵字第一九三０八、第一九三七五號），提起上訴，本院判決如左：
      主  文
上訴駁回。
      理  由
一、公訴意旨略以：被告丙○○於民國（下同）八十九年四月二十八日下午六時許，
    騎乘ＯＶＯ─０三０號機車，後載張宏裕沿高雄縣鳳山市○○○路由北往南方向
    行駛，行經中山東路七十二巷前，因後載高大之張宏裕機車把手不好掌握，又疏
    未注意車前狀況，致撞及在前行走之被害人乙○○，被害人因此受頭部外傷、骨
    折、腦挫傷之傷害，昏迷不醒，四肢癱瘓，因認被告涉有刑法第二百八十四條第
    一項後段過失致重傷罪嫌云云。
二、公訴人認被告涉犯右開過失致重傷罪嫌，係以指定代行告訴人甲○○（即被害人
    乙○○之母親）之指訴、診斷證明書及道路交通事故調查報告表一份為其論罪之
    主要依據。訊據被告丙○○堅詞否認有何過失致重傷害之犯行，辯稱：伊騎機車
    並沒有撞到被害人乙○○，是乙○○不知何故走路左右搖晃，伊騎車接近時乙○○要往右邊倒下，左手有甩到伊機車手把等語。
三、惟按犯罪事實應依證據認定之，無證據不得推定其犯罪事實。又不能證明被告犯
    罪者，應諭知無罪之判決，刑事訴訟法第一百五十四條、第三百零一條前段分別
    定有明文。次按事實之認定應憑證據，如未能發現相當證據，或證據不足以證明
    ，自不能以推測或擬制之方法，為裁判基礎，最高法院四十年臺上字第八六號判
    例參照。而告訴人之指訴，本以使被告受刑事訴追或處罰為目的，故其陳述是否
    與事實相符，自應調查其他證據，以資審認，苟其所為攻擊之詞，尚有瑕疵，則
    在此瑕疵未予究明以前，即不能遽採為斷罪之基礎，最高法院六十九年臺上字第
    一五三一號判例參照。又認定犯罪事實，所憑之證據，雖不以直接證據為限，間
    接證據亦包括在內，然無論直接或間接證據，其為訴訟上之證明，須於通常一般
    之人均不致於有所懷疑，而得確信其為真實之程度者，始得據之為有罪之認定，
    倘其證明尚未達到此一程度，而有合理性懷疑之存在時，即無從為有罪之認定，
    此亦經最高法院著有七十六年臺上字第四九八六號判例可資參照。
四、經查：
（一）被告於警訊時稱：「當我行經中山東路七十二號前時，看到行人乙○○打赤腳
      ，走路精神恍惚，忽偏左、忽偏右，因我與乙○○是同方向行駛行走，而當時
      行駛至乙○○旁邊時，乙○○的手肘揮打到我的機車右手把，而致使乙○○倒
      地受傷。而我欲扶乙○○起來時，有聞到乙○○有濃厚酒味」等語（見八十九
      年六月七日警訊筆錄）；其於偵訊中亦稱：「（車禍如何發生？）當時我有見
      一人走路搖搖晃晃，我慢慢開至其旁邊時停下來，他的手突然打過來」等語（
      見八十九年九月二十七日偵訊筆錄）、「（有無撞倒乙○○？）無。他要跌倒
      時碰到我車子的把手」（見八十九年十一月二十九日偵訊筆錄）、「（為何發
      生車禍？）當時我有看到前面有人走路東倒西歪。快到他處時，我停下來，他
      的手打到我的手把。他自己跌倒。」（見九十年二月二十七日偵訊筆錄）；其
      於原審法院審理中供稱：「當日我騎車後載張宏裕（原名張哲偉），騎到中山
      東路七十二巷前，前方有被害人正在走路，他走路一下偏左一下偏右，等我騎
      到他身邊時，我有停下來，他這時就自己往他的右側跌倒，他的左手就碰到我
      的機車的右手把，他跌倒時，我發現他身上頭部有傷口，衣服胸前上有血跡，
      身上酒味很重」（見原審法院九十年六月十四日調查筆錄）、「他（指被害人
      ）走在機車道上，沒有走在行人道，而且左右搖晃，我在約五十公尺前的距離
      ，我就已經看到被害人，我快接近他時，我有停在他的左後方，他就自己往右
      邊倒下，左手甩到我的機車手把，身體先著地，後腦再著地，臉的前額已經有
      血跡」等語（見原審法院九十年十二月二十七日審判筆錄），又在本院調查中
      供陳稱：「我沒有撞到被害人乙○○，當時我騎機車載著張宏裕，我有看到被
      害人快走到機車道，我當時原來要超越他，但是左邊有很好多車子，所以我才
      先停下車，我已經停下車了，被害人快要倒的時候，他的手才打我車子的把手
      ，我沒有看清楚，被害人身體那壹個部位先倒地。」等語。是被告從警訊、偵
      訊至本院審理皆係供稱當時伊有見到被害人走路不穩，伊將車停在被害人身旁
      時，是被害人手打到伊機車之右手把，非伊撞擊或擦撞到被害人，且被害人當
      時頭部已有受傷等語，且供述一致。
（二）按就醫學文獻所知，酒精對人體造成之影響，於呼氣時酒精濃度達每公升零點
      二五毫克（約合體內血液中酒精濃度五ＭＧ／ＤＬ或零點零五％）即會輕度
      中毒，造成輕度協調功能降低；呼氣酒精濃度達每公升零點五毫克時（約合體
      內血液中酒精濃度一ＭＧ／ＤＬ或零點一％）屬輕到中度中毒症狀，出現
      反應較慢、感覺減低、影響駕駛之狀況；呼氣酒精濃度達每公升零點七五毫克
      時（約合體內血液中酒精濃度一五ＭＧ／ＤＬ或零點一五％）屬輕到中度中
      毒症狀，出現思考改變、個性行為改變之狀況；呼氣酒精濃度達每公升一毫克
      時（約合體內血液中酒精濃度二ＭＧ／ＤＬ或零點二％），屬中度到重度
      中毒症狀，出現步態不穩、噁心嘔吐、精神混惑不清晰之狀況；呼氣酒精濃度
      達每公升一點五毫克時（約合體內血液中酒精濃度三ＭＧ／ＤＬ或零點三
      ％）屬中到重度中毒症狀，出現說話不清楚、感覺喪失、視力模糊之狀況；呼
      氣酒精濃度達每公升二點零毫克時（約合體內血液中酒精濃度四ＭＧ／Ｄ
      Ｌ或零點四％）屬重度中毒症狀，出現體溫降低、血糖降低、肌肉控制差、癲
      癬發作之狀況，此有行政院國軍退除役官兵輔導委員會臺北榮民總醫院八十八
      年八月五日（八八）北總內字第二六八六八號函文可參。而本件被害人乙○○
      於受傷後經送大東醫院急診時經抽血檢驗，其體內血液中酒精濃度高達四三三
      ＭＧ／ＤＬ，此有大東醫院生化檢驗單乙份在卷可憑，是依前揭函文所載，被
      害人當時係飲用酒類後已屬重度酒精中毒狀態，可見其應有前揭之症狀而步態
      應屬左右搖晃相當不穩之狀態，基此，被告所辯稱之伊看見前方被害人當時走
      路搖搖晃晃乙情，應為真實。
（三）又本件案發前被害人乙○○曾於同日內先後二次因酒醉而有安全之虞，經人報
      警處理等情，業據証人即高雄縣警察局鳳山分局成功派出所警員陳文正到庭証
      稱：「第一次是民眾打一一０報案，大約是下午五點左右，有人報案說有人騎
      腳踏車摔倒在地上，我有到現場去看，當時我沒有看到有人倒在地上，我只有
      看到腳踏車，第二次有人報案說在光遠路，中山東路有酒醉男子在鬧事，與第
      一次報案的時間相隔一、二十分鍾，我有到現場查看，我有看到乙○○在機車
      店旁邊，我有看到乙○○前額頭有流血，當時乙○○有酒醉，我有叫他不要鬧
      ，乙○○用三字經罵我，也用石頭砸我，我就叫救護車載他在醫院，但是他拒
      絕，我看他搖搖晃晃離開現場。大約一、二十分鐘之後又有勤務中心通報，在
      中山東路七十二號前，有人說是車禍，所以我就到現場查看，發現乙○○倒在
      地上，當時我有看到被告在現場，被告是說乙○○走路搖晃，他的手撥到他的
      機車手板，所以乙○○才倒在地上，被告的機車當時是停放好的沒有倒在地上
      ，我當時有看被告的機車沒有刮痕。」等語，並有高雄縣警察局鳳山分局成功
      派出所勤務分配表附卷可稽。又被害人於本件事故發生前，即已有頭部受傷流
      血之情形，業據證人鮑武龍到庭證稱：「當時他（指被害人）坐在我的店外機
      車上，．．．我看到他的頭部有流血，有一部份已經乾了，之後有一位警察路
      過，我就向該警員說，那位先生要把我的機車拿走，並且身上有流血，請警員
      處理。被害人當時的行為及舉止均反常」等語（見原審法卷第一六八頁調查筆
      錄），足認被害人乙○○於發生本件事故之前即已有酒精中毒之行為狀況，且
      因不詳原因而有頭部受傷流血之情形。又據證人即大東醫院急診室醫生雍宜聖
      在原審中證稱：「當時我就立刻對被害人做全身檢查，只有發現右前額頭皮有
      擦傷併發血腫（５×３公分）四肢及胸部均無外傷。之後我們就作Ｘ光片檢查
      ，從照片上均未發現有骨折或血胸、氣胸的情況」等語（見原審卷第一七五至
      一七六頁調查筆錄），上開情節另有原審卷附大東醫院九十年七月二日（９０
      ）大東醫政字第三九九號函明確，承前所述，被告當時已屬重度酒精中毒狀
      態，其行走步履已屬相當不穩，而依被害人當時之身體狀況及穿著短衣短褲之
      情形，此有現場照片二幀附卷可參，衡情，若係被告之機車有任何輕微碰撞或
      擦撞被害人之外力介入，被害人因而倒地，其四肢或身體一定會受有一定程度
      之外、擦傷，然被害人經送大東醫院急救時，其四肢並無外傷，僅右前額部位
      有擦傷，又此一頭部傷勢，據前所論述，係被害人於本件事故發生前即已受有
      之傷害，已難認被告係因遭被告機車擦撞而倒地致受有頭部外傷、骨折、腦挫
      傷之傷害，足徵被告所辯稱本件事故係被害人自己行走重心不穩才跌倒，非遭
      被告機車撞擊或擦撞始跌倒而受傷等語，應堪採信。
（四）另據證人劉安祥即高雄醫學大學附設中和念醫院醫生在原審中證稱；「（指被
      害人）腦中受傷的部位，血塊是分散在顳葉、額葉、頂葉，而不是集中在一處
      」、「（被害人頭骨破裂情形？）出血狀況是在右腦膜下，腦挫傷出血。顳葉
      是指耳部出血」、「（被害人是後倒，是否有可能會造成後腦骨折？）不一定
      ，須視當時的撞擊點而論。有可能是先撞到右邊之後，才翻過來。如果是直接
      撞擊後腦，後腦骨折機率比較大，可是出血不一定在後腦，本件被害人的骨折
      是在右頂，是一直線裂開，沒有破碎。」等語。是本件被害人腦部骨折及出血
      之情形均係在腦部右邊，可見被害人應係撞擊到右腦之可能性較高，然如前所
      述，被害人於本件事故發生前，右前額部位有擦挫傷併血腫，堪認本件事故發
      生前，被害人頭部右邊應受有擦撞或碰撞之傷害，則被害人嗣經送醫檢查發現
      所受之頭部外傷、腦挫傷、骨折等傷害，亦可能係本件事故發生前，因不明原
      因所造成，尚難以被告適騎機車行至本件事故現場，及被害人受有前揭頭部外
      傷、骨折等傷害，遽認必係被告騎機車擦撞或碰撞被害人所致。
（五）至於卷附之明台產物保險股份有限公司汽車現理賠申請書上雖記載：「本人（
      指被告）騎乘機車行經中山東路七十號前宏庚醫院時，不慎撞上路人乙○○先
      生，已報警請警方處理，並已送醫」等語，而原審訊之證人鄭興德即明台產物
      保險股份有限公司業務員亦到庭證稱：「（本件你所承辦理賠？當時被告如何
      向你陳述？）是。當初是由被告來我們公司填寫出險資料，再由我們與警方核
      對，當時被告當面向我陳述肇事經過，她說是因為其車在事發地點而擦撞到被
      害人。我在理賠申請書上的記載都是根據被告的陳述」等語。但被告已供明上
      開申請書係為幫告訴人甲○○申請領得汽車強制保險給付，為符合理賠條件所
      以才在申請書上填載係騎機車肇事之經過等語，代行告訴人甲○○並陳稱已領
      得該項保險給付新台幣一百零三萬七千八百六十二元，亦有汽車保險理賠計算
      書在卷可稽。則衡之吾人日常生活經驗，國人對公辦保險制度常有以不實事項
      請領保險給付以獲得保險給付之補償或以免繳付保費而無回收之錯誤心態等情
      而斷，被告所辯稱伊係為代行告訴人甲○○，幫其申領得強制保險給付，才在
      申請書做不車之記載等情應可採信，故尚不能以被告在上開理賠申請書之記載
      逕認係被告自白為不利被告認定之依據。
（六）另據證人曾美玉即被害人乙○○之看護到庭證稱：「我擔任看護約十年，我是
      去年五月間去看護乙○○，當初照顧時被害人的背部有瘀青，當時我聽見甲○○說，被害人被機車撞倒。當時我看護他約一個月。我是在高雄醫學院院的神
      經外科，照顧他，之後被害人回家療養，我就沒有再照顧他，當初被害人背部
      受傷約有兩個手掌大的瘀青」等語。然據證人曾美玉之證詞，亦僅能證明被害
      人之背部有不詳原因造成瘀青之情形，但無法證明被害人背部之瘀青係被告撞
      擊或擦撞所致，故不能僅憑證人曾美玉之證詞，即為被告不利之認定。
（七）公訴人又認被告係因後載高大之張宏裕，致機車把手不好掌握，致撞擊在前行
      走之被害人云云，惟証人張宏裕已到庭証稱當時並無因機車行進不穩而擦撞被
      害人之情事，且公訴人並無證據證明被告確有因後載張宏裕，致行車不穩之狀
      態，是尚難僅憑此推測之詞，遽認為被告確有因後載張宏裕致行車不穩，而未
      能注意車前狀況，因此撞擊或擦撞被害人之行為。
（八）綜上所述，依代行告訴人之指述、證人鄭興德、曾美玉之證述情節、道路交通
      事故調查表及高雄醫院大學附設中和紀念醫院診斷證明書乙份均無法證明被告
      確有因駕駛過失撞擊或擦撞被害人之犯行。此外，復查無其他積極之證據足資
      證明被告就本件車禍有何過失犯行，揆諸前揭條文及說明，應依法為無罪之諭
      知。
五、原審經詳查後，對被告為無罪之判決，經核並無不合，檢察官循告訴人請求提起
    上訴，指摘原判決不當，自無足取，上訴為無理由，應予駁回。
據上論結，應依刑事訴訟法第三百六十八條，判決如主文。
本案經檢察官郭振昌到庭執行職務。
中        華        民        國    九十一      年    十一  月  六    日
                              臺灣高等法院高雄分院刑事第三庭
                                  審判長法官  謝宏宗
                                        法官  陳中和
                                        法官  莊崑山
右正本證明與原本無異。
不得上訴。
                                  法院書記官  邱麗莉
中    華    民    國      九十一      年      十一      月    六    日
